【裁判字號】    97,建,155
【裁判日期】    980527
【裁判案由】    給付工程款
【裁判全文】
臺灣板橋地方法院民事判決               97年度建字第155號
原      告  長鴻興工程實業有限公司
法定代理人  乙○○
訴訟代理人  許永昌律師
            丁○○
被      告  穎佳科技有限公司
法定代理人  丙○○
訴訟代理人  劉立鳳律師
複代  理人  劉樹志律師
上列當事人間請求給付工程款事件，經本院於民國98年5 月13日
言詞辯論終結，判決如下：
    主      文
被告應給付原告新臺幣陸拾貳萬玖仟玖佰陸拾伍元，及自民國九
十七年十一月二十七日起至清償日止，按週年利率百分之五計算
之利息。
原告其餘之訴駁回。
訴訟費用由被告負擔百分之八十，餘由原告負擔。
本判決第一項於原告以新臺幣貳拾壹萬元供擔保後，得假執行。
但被告如以新臺幣陸拾貳萬玖仟玖佰陸拾伍元為原告預供擔保，
得免為假執行。
原告其餘假執行之聲請駁回。
    事實及理由
一、原告主張：被告於民國97年2 月下旬，將承攬自業主即訴外
    人麗盛建設股份有限公司（下稱麗盛公司）位於臺北縣林口
    鄉福容飯店工程（下稱福容飯店工程）中關於發電機室進排
    風設備工程（下稱發電機室工程）、停車場通風設備工程（
    下稱停車場工程）、室內及梯間排煙設備工程（下稱室內梯
    間工程）等3 項工程（此3 項工程下合稱系爭工程），轉包
    由原告施作，經兩造磋商後，被告應給付總工程款為新臺幣
    （下同）1,212,127 元（含稅），並約定原告應按月按工程
    計價，請款時間為每月25至30日，並於次月16日領款。原告
    旋進場安裝及施作，並依工程分部完成之進度先後於97年3
    月22日、97年4 月22日檢附第1 、2 次工程計價單、估價單
    及發票以掛號送達被告，原告均已提出無瑕疵及符合品質之
    出廠證明、試驗報告及馬達檢驗特性表等驗收文件。被告另
    於97年3 月14日於系爭工程向原告追加百葉設備工程（下稱
    追加工程），約定追加工程款為18,648元，原告業已出貨並
    施作、驗收無誤。迄今，原告已完成工作、可向被告請領初
    驗系爭工程款項（即總工程款之90%）765,985元及追加工程
    款18,648元，合計784,633 元，屢經催討，詎被告置之不理
    ，為此，原告爰依民法第490 條、第505 條規定提起本件訴
    訟。並聲明：被告應給付原告784,633 元，並自起訴狀繕本
    送達翌日起至清償日止，按週年利率5%計算之利息，暨以供
    擔保為條件之假執行宣告。
二、被告則以；被告所承攬福容飯店工程案，其定作人為訴外人
    笙泰營造有限公司（下稱笙泰公司），並非原告所稱之麗盛
    公司。原告於96年12月5 日提出載明系爭工程之總工程款為
    2,301,831 元之估價單（下稱原估價單），向被告表明承攬
    系爭工程之意，被告遂同意系爭工程由原告施作，並約明應
    於97年5 月31日前完工。數日後，原告因資金短缺，請求被
    告先預借工程款，以備其購料。被告為求工程順利進行，乃
    在前述總工程款範圍內，簽發如附表所示之3 件面額均為60
    0,000 元支票（下稱相關支票），於96年12月21日交由原告
    公司業務部人員（亦係原告法定代理人之配偶）丁國忠（原
    名甲○○）代收，相關支票屆期均已兌現。97年2 月間，原
    告開始進場施工。其間復因笙泰公司要求變更各進、排風機
    之規格，兩造最終於97年5 月20日，就原告於97年1 月9 日
    報價、總工程款為1,077,570 元之估價單（下稱97年1 月9
    日估價單），追認依該修正後之估價單內容施作，並議價確
    認總工程款為1,030,000 元，並仍約定應於97年5 月31日前
    完工。97年1 月9 日估價單與原估價單兩者之不同，主要在
    於就發電機室工程所列進、排氣風機之風量、馬力不同（97
    年1 月9 日估價單，分別為1,700Cmm、30HP；原估價單，則
    分別為2,000Cmm、40HP），故而價格、按裝工資及該部分工
    程報價，均不相同，是兩造就系爭工程約定之總工程款確應
    為1,030,000 元，而非原告依原估價單主張之1,212,127 元
    ，故被告接獲原告於97年3 月22日、97年4 月22日所交付之
    工程計價單、估價單時，當然未予付款（且原告所請金額，
    均低於當時被告預借之工程款支票已兌現之金額）。兩造旋
    於97年5 月21日，就原告已完成、但尚未驗收合格之發電機
    室工程及室內梯間工程，進行估驗請款之計算。在原告原始
    製作之工程計價單之附註欄，原告亦載明：「經議價後，總
    合約承攬金額為壹佰零萬元整．．．」。然因原告將前述
    估價單金額1,077,570 元（未稅為1,026,257 元）與議價確
    認金額1,030,000 元（未稅為980,952 元）間之差額，俱納
    入於其尚未施作之停車場工程價額內，顯不公平。故被告乃
    依比例調整，將差額平均計入3 項工程之價額中，以筆記方
    式，修改該工程計價單，並重新計算（其中就原告所載：「
    ．．．前期已開發票金額為729,510 元（未稅），5 月份應
    折讓101,835 元（未稅）」，修改為應折讓129,544 元），
    最後並載明：「工程款計價共629,965 元，扣除代墊工資2,
    415 元，實額627,550 元，轉沖預借工程款1,800,000 元，
    預借工程款尚餘1,172,450 元，請儘速於5 月底完成所有工
    程以利結清款項」等語。是在兩造97年5 月21日估驗計價後
    ，原告就已完成、但尚未驗收合格之發電機室工程及室內梯
    間工程，僅得請領90% 之工程款共629,965 元。且於扣除被
    告代墊工資2,415 元（因原告風管出口尺寸有誤，原告代叫
    打石工，支出2,415 元）、預借工程款1,800,000 元後，原
    告尚積欠被告1,172,450 元。詎原告從此開始停工，不再施
    作未完之工程，且不清理其於工地現場遺留之工程廢料。被
    告不得已，乃於工程期限屆至後，另行請其他廠商施作未完
    之工程，並遭笙泰公司於請領之工程款中扣減清運費用12,0
    23元，該清運費用自應由原告負擔。末以，原告並未承攬追
    加工程，根本無追加工程款可請求。是以原告現尚積欠被告
    1,184,450 元 （629,965 －2,415 －1,800,000 －12,023
    ＝-1,184,473），而無任何工程款可得請求。並聲明：（一
    ）原告之訴及假執行之聲請均駁回。（二）如受不利判決，
    願供擔保請准免為假執行。
三、兩造不爭執之事項：
（一）被告將所承攬福容飯店工程中之系爭工程轉包由原告施作
      。
（二）被告曾接獲原告97年3 月22日、97年4 月22日出具之工程
      計價單、估價單及統一發票（見本院卷第9 至18頁）。
（三）被告曾接獲原告97年8 月14日所寄之存證信函（見本院卷
      第45至46頁）。
（四）原告得請求系爭工程中有關已完成、但尚未驗收合格之發
      電機室工程及室內梯間工程90% 之工程款（見本院卷第15
      3 頁反面；但工程款計算方式為何，被告是否有其他金額
      扣抵，兩造均有爭執，詳如後述）。
四、原告主張之上開情事，業據其提出原估價單、97年3 月22日
    、97年4 月22日工程計價單、估價單及發票出廠證明、試驗
    報告、馬達檢驗特性表、追加工程估價單、出貨單、完工驗
    收照片、存證信函影本等件為證（見本院卷第6 至46頁），
    被告除就上開不爭執之事項外，否認原告之其他主張，並以
    上情置辯。是本件系爭工程款究為若干，原告是否承攬被告
    之追加工程，被告是否可以相關支票之款項1,800,000 元、
    代墊工資2,415 元、遭訴外人笙泰公司扣減清運費用12,023
    元主張抵銷，厥為本件重要之爭執，先此指明。
五、原告主張系爭工程總工程款為1,212,127 元（含稅），而原
    告可請領已施作完成之發電機室工程及室內梯間工程之90%
    初驗工程款為765,985 元等情，業據其提出原估價單1 件為
    證（見本院卷第6 至8 頁），惟為被告所否認，並以兩造最
    終於97年5 月20日，就原告97年1 月9 日估價單上報價、總
    工程款金額之1,077,570 元，追認依該修正後之估價單內容
    施作，並議價確認總工程款為1,030,000 元等語為辯，並提
    出97年1 月9 日估價單為證（見本院卷第126 至127 之1 頁
    ）。茲就此部分爭執析述如下：
（一）經細繹97年1 月9 日估價單最末頁之附註欄，其上已註記
      「經議價以壹佰零萬含稅施作」等字樣，並經兩造相關
      人員簽名在案（其中原告係由證人即其職員林英洲簽名，
      見本院卷第127 之1 頁），復據證人林英洲證述明確（見
      本院卷第133 頁），是系爭工程之總工程款，自應以被告
      主張兩造於97年5 月20日議價確認之1,030,000 元為正確
      ，至於原告主張之1,212,127 元則無可採。
（二）次核原告於97年5 月21日出具之第3 次工程計價單（見本
      院卷第128 頁），固記載原告已完成系爭工程中發電機室
      、室內梯間兩項工程，得請求90% 工程款金額為659,059
      元，惟為被告所否認，並以：依97年5 月20日追認97年1
      月9 日估價單之總金額為1,077,570 元，惟最後確認之總
      工程款為1,030,000 元，原告卻依1,077,570 元為計算標
      準，實有未洽，應依最後議價確認之1,030,000 元為標準
      ，再依發電機室工程、室內梯間工程各占系爭工程之比例
      再乘以90% 計算等語為辯。經查，系爭工程之總工程款既
      經兩造議價確認為1,030,000 元，已如前述，則原告仍依
      1,077,570 元為計算完工比例之標準，實有未當；是被告
      抗辯原告已施作完成之發電機室工程、室內梯間工程90%
      之工程款分別為200,013 元（計算方式：232,500 ×1,03
      0,000 ÷1,077,570 ×90 %＝200,013） 、399,953 元（
      計算方式：464,91 7×1,030,000 ÷1,077,570 ×90% ＝
      399,931 ；惟被告同意原告請領399,953 元），合計599,
      966 元，加稅後為629,965 元，洵屬有據；至於原告此部
      分主張其得請領之金額為765,985元，則無理由。
    綜上，原告就施作完工之發電機室工程、室內梯間工程90%
    之工程款應為629,965 元，逾此部分之請求則乏依據。
六、原告次主張其承攬被告追加工程業已完成，追加工程款18,6
    48元被告亦未給付等情，業據其提出追加工程估價單、出貨
    單、訴外人麗珍風管有限公司（下稱麗珍公司）出具之請款
    單、支票等件為證（見本院卷第41至42、167 至172 頁），
    惟為被告所否認，並以兩造並無此追加工程之承攬關係存在
    為辯。經核原告所提之上開證物，其中估價單僅係原告單方
    、片面所出具，其上並無被告之簽名以資確認，另出貨單上
    雖有一名為「柯江守」之人簽名，惟柯江守並非被告公司之
    人員，業為兩造所不爭執；至於原告所提之麗珍公司出具之
    請款單、支票，至多僅能證明原告與麗珍公司間具有契約存
    在，然不得僅以此即遽認兩造間就追加工程間有承攬之法律
    關係存在，或原告已為被告施作追加工程，是原告併依承攬
    及不當得利之法律關係請求被告給付追加工程款18,648元等
    情，尚非有據，自無從准許。
七、按當事人主張有利於己之事實者，就其事實有舉證之責任。
    民事訴訟法第277 條前段定有明文。是依「民事訴訟如係由
    原告主張權利者，應先由原告負舉證之責，若原告先不能舉
    證，以證實自己主張之事實為真實，則被告就其抗辯事實即
    令不能舉證，或其所舉證據尚有疵累，亦應駁回原告之請求
    。」，「請求履行債務之訴，除被告自認原告所主張債權發
    生原因之事實外，應先由原告就其主張此項事實，負舉證之
    責任，必須證明其為真實後，被告於其抗辯事實，始應負證
    明之責任，此為舉證責任分擔之原則。」（最高法院17年上
    字第917 號、43年臺上第377 號判例意旨參照）。次按「稱
    消費借貸者，謂當事人一方移轉金錢或其他代替物之所有權
    於他方，而約定他方以種類、品質、數量相同之物返還之契
    約。」民法第474 條第1 項亦規定甚明，是依「按當事人主
    張有金錢借貸關係存在，須就其發生所須具備之特別要件即
    金錢之交付與借貸意思表示相互一致負舉證責任。而交付金
    錢之原因多端，或為買賣，或為贈與，或因其他之法律關係
    而為交付，非謂一有金錢之交付，即得推論授受金錢之雙方
    即屬消費借貸關係。若僅證明有金錢之交付，未證明借貸意
    思表示互相一致者，尚不能認有金錢借貸關係存在。」是依
    上開規定，消費借貸契約於性質上係屬要物契約，除須交付
    金錢或其他代替物並移轉所有權於他方，尚須當事人間具有
    借貸意思表示之合致，始能成立，是若未證明曾為金錢之交
    付，更無從證明借貸意思表示互相一致，自不能認有金錢借
    貸關係之存在。被告雖以：原告因施作系爭工程資金短缺，
    請求被告先預借工程款，被告乃簽發面額合計為1,800,000
    元之相關支票，於96年12月21日交由原告公司業務部人員（
    亦係原告法定代理人之配偶）丁國忠代收，相關支票屆期均
    已兌現，原告迄今並未返還此預借工程款，是原告自得主張
    抵銷等情為辯，惟為原告所否認。被告抗辯其預借1,800,
    000 元工程款予原告等情，固據提出相關支票為證（見本院
    卷第124 頁），惟依票據關係之無因性，至多僅能證明被告
    曾交付相關支票予原告公司業務部人員丁國忠，相關支票嗣
    後屆期均兌現，惟此合計1,800,000 元票款之原因容或出於
    多端，或為買賣，或為贈與，或因其他之法律關係而為交付
    ，不一而足，非謂一有支票之交付，即得推論授受金錢之雙
    方即屬消費借貸關係，是本件被告僅證明曾交付相關支票予
    丁國忠，於證人丁國忠證稱否認相關支票係被告預借工程款
    予原告之情（見本院卷第162 至163 頁），是被告未能證明
    借貸意思表示互相一致，揆諸首揭說明，自不能認有金錢借
    貸關係存在，是被告依據消費借貸之法律關係，以其對原告
    尚有預借工程款債權1,800,000 元，在本件為抵銷之抗辯，
    難認與證據及事實相符，自無可採。
八、被告雖又以：原告施工風管出口因尺寸有誤，被告代叫打石
    工，代墊支出工資2,415 元，且原告停工後拒不清理遺留之
    工程廢料，被告另行請其他廠商施作未完之工程，並遭笙泰
    公司於請領之工程款中扣減清運費用12,023元，上開代墊工
    資及清運費用自應由原告負擔，並於本件進行抵銷，惟為原
    告所否認。經查，原告有關代墊工資、清運費用之主張，僅
    分別提出發票、笙泰公司出具之扣墊款明細表各1 件為證（
    見本院卷第129 、130 頁），惟核上開發票，其上品名項僅
    載工資2 字，且買受人係載被告，無從以此即證明與原告有
    關；至於笙泰公司扣墊款明細表，其上僅記載被告為清運費
    用代墊廠商，惟以被告施作福容飯店工程之項目甚多，其轉
    包予被告之系爭工程僅為福容飯店工程中之3 項，是此部分
    之清運費用是否肇因於原告，亦有可疑，是被告主張其對原
    告有代墊工資、清運費用之債權2,415 元、12,023元，並進
    而於本件為抵銷抗辯等情，亦乏依據。
九、綜上所述，原告施作完成之發電機室、室內梯間工程可得請
    領90% 之工程款，應以629,965 元為度，始為允適；逾此部
    分之系爭工程、追加工程款之請求，及被告所為其對原告所
    享預借工程款、代墊工資、清運費用債權之抵銷抗辯，則無
    可採。從而，原告提起本件訴訟，請求被告給付原告629,96
    5 元，及自起訴狀繕本送達之翌日即97年11月27日起至清償
    日止，按週年利率5%計算利息之範圍內，為有理由，應予准
    許；逾此部分之請求則乏依據，應予駁回。
十、兩造均陳明願供擔保，聲請宣告假執行或免為假執行，經核
    原告勝訴部分，合於法律規定，爰分別酌定相當之擔保金額
    宣告之；原告其餘假執行之聲請，因訴之駁回而失所依據，
    不予准許。
十一、本件事證已臻明確，兩造其餘攻擊防禦方法及舉證，經本
      院審酌後，或與本件之爭執無涉，或對本件判決結果不生
      影響，爰不一一論述，併此敘明。
十二、訴訟費用負擔之依據：民事訴訟法第79條。
中    華    民    國    98    年    5     月    27    日
                  民事第二庭法  官  鍾啟煌
以上正本係照原本作成。
如對本判決上訴，須於判決送達後20日內，向本院提出上訴狀，
上訴臺灣高等法院（應按他造人數提出繕本）。
中    華    民    國    98    年    5     月    27    日
                            書記官  陳淑芳
┌──────────────────────────────────────────────────────┐
│附表                                                                                                        │
├──┬────────┬─────────────┬──────┬─────────┬────────┬──┤
│編號│  發    票    人│  付    款    人          │發  票  日  │票面金額（新臺幣）│ 支  票  號  碼 │備考│
├──┼────────┼─────────────┼──────┼─────────┼────────┼──┤
│１  │穎佳科技有限公司│臺灣中小企業銀行東臺北分行│97年1 月31日│600,000 元        │0000000         │    │
├──┼────────┼─────────────┼──────┼─────────┼────────┼──┤
│２  │穎佳科技有限公司│臺灣中小企業銀行東臺北分行│97年3 月31日│600,000 元        │0000000         │    │
├──┼────────┼─────────────┼──────┼─────────┼────────┼──┤
│３  │穎佳科技有限公司│臺灣中小企業銀行東臺北分行│97年5 月31日│600,000 元        │0000000         │    │
└──┴────────┴─────────────┴──────┴─────────┴────────┴──┘


司法院資訊處製作；財團法人民間司法改革基金會備份。
